【裁判字號】    99,訴,843
【裁判日期】    991015
【裁判案由】    損害賠償    等
【裁判全文】
臺灣高雄地方法院民事判決               99年度訴字第843號
原      告  己○○○○○○○
法定代理人  乙○○
訴訟代理人  許再定律師
被      告  丁○○
被      告  甲○○
被      告  丙○○
共      同
訴訟代理人  蘇吉雄律師
            陳雅娟律師
當事人間損害賠償等事件，本院於民國99年9月29日言詞辯論終
結，判決如下：
  主  文
原告之訴及假執行之聲請均駁回。
訴訟費用由原告負擔。
  事實及理由
一、原告主張：被告丁○○、甲○○、丙○○分別為原告之前任
    理事長、前任常務監事、前任總幹事，均係受任於原告擔任
    執行會務工作之代表人、監督者、會務執行者，渠等明知原
    告之永久會員費及子女獎學金，依原告辦事細則第18條規定
    ，須經理監事會議通過，報請會員大會可決後方能動支，竟
    於民國95年8 月20日，未經理監事會議決議，共同不法將永
    久會員費及子女獎學金之新臺幣（下同）3,945,600 元（下
    稱系爭基金），向被告丙○○任職之大眾銀行小港分行購買
    「高息加值－榮耀亞洲連結式債券」（發行銀行為瑞士銀行
    倫敦分行，下稱系爭瑞士連動債），嗣原告於96年底進行理
    監事改選，於97年1 月7 日選出第11屆理事長乙○○，高雄
    市政府社會局於97年2 月20日發給當選證書，被告利用乙○○尚未取得證書，無法至銀行變更法人代表圖章前，由被告
    丙○○於97年1 月22日填寫贖回轉購申請書，連同雷曼兄弟
    財務有限公司（下稱雷曼公司）連動債申請書一併用印，蓋
    好原告會章及被告丁○○私章，再親自交付被告丁○○、甲○○簽名後，由被告丙○○交付大眾銀行小港分行理專庚○○，於97年1 月29日將系爭基金轉而購買雷曼公司之「4 年
    期澳幣之星連結式債券」（下稱系爭雷曼連動債）。被告丙○○為原告總幹事兼大眾銀行小港分行經理，其深知新任理
    事長乙○○於97年1 月7 日起已具法人代表資格，竟仍以前
    任理事長即被告丁○○之用印，辦理贖回及轉購上述債券事
    宜，且未將申購人之存聯交付原告，隱瞞原告全體理監事，
    致系爭基金因雷曼公司爆發金融危機而血本無歸，是被告不
    法動支系爭基金，並因此造成原告損害，被告顯有故意及重
    大過失之不法侵害原告權利之侵權行為，爰依共同侵權之法
    律關係，請求被告連帶賠償損害。並聲明：(一)被告應給付原
    告3,945,600 元，及自起訴狀繕本送達翌日起至清償日止，
    按年息5%計算之利息。(二)願供擔保，請准宣告假執行。
二、被告則以：(一)被告丙○○任職大眾銀行經理，乃向時任理事
    長之被告丁○○建議購買系爭瑞士連動債，可增加原告之存
    款利息，被告丁○○考量原告之財源收入後，乃決定購買系
    爭瑞士連動債，並經原告會員大會通過，在被告丁○○理事
    長任期內之利息總收入為202,926 元，被告丁○○於每次理
    監事會及會員大會均有向會員報告存款利息收入金額，並檢
    附經費收支決算表與歲入、歲出預算表，提請會員大會審議
    ，並無損害原告財產情事。(二)嗣於97年1 月7 日被告丁○○
    與第11屆理事長乙○○交接後，相關連動債之贖回及轉購事
    宜，被告丁○○並不知情，亦非被告丁○○第10屆理事長之
    職權範圍，且原告及被告丁○○之印章早於96年12月底即由
    原告取回，被告丁○○並未持有，又被告丙○○經第11屆理
    事長乙○○准許後，始邀同大眾銀行理專庚○○至乙○○住
    處拿取原告大小章，辦理系爭瑞士連動債之贖回及系爭雷曼
    連動債之轉購，並經原告於97年4 月13日第11屆第2 次理監
    事會議追認通過，因乙○○甫上任，原告在銀行之印鑑尚未
    更名為乙○○，乙○○決定轉購其他產品時，仍需由變更前
    之前任理事長即被告丁○○之簽名，然真正有權決定並作成
    最後決定轉購系爭雷曼連動債之人為現任理事長乙○○，並
    非被告，被告既無決定權，自不構成侵權行為，況大眾銀行
    已同意至少理賠客戶15% 之金額，原告不向大眾銀行請求，
    而以全部損害金額向被告請求，顯無理由等語，資為抗辯。
    並聲明：(一)原告之訴駁回。(二)如受不利判決，願以臺灣銀行
    可轉讓定期存單、保證書或同額現金供擔保，請准宣告免為
    假執行。
三、兩造爭執及不爭執事項：
  (一)不爭執部分：
  1.被告丁○○、甲○○、丙○○分別為原告第10屆理事長、常
    務監事及總幹事兼任常務理事。
  2.原告於96年12月22日進行理監事改選，於97年1 月7 日選出
    第11屆理事長乙○○，高雄市政府社會局於97年2 月20 日
    發給當選證書，並有上開會議紀錄、第11屆理監事當選名單
    、當選證書等為證（見本院卷第30至37頁）。
  3.原告於95年8 月18日購買系爭瑞士連動債，於97年1 月22日
    贖回，於97年1 月29日轉購系爭雷曼連動債，並有贖回轉購
    申請書、大眾銀行99年5 月28日（99）眾消發字第0842號函
    檢送之特定金錢信託資金投資申購申請書、產品說明暨風險
    預告書等為證（見本院卷第38、99至121 頁）。
  4.原告於97年4 月13日第11屆第2 次理監事會議追認通過有關
    系爭基金轉購系爭雷曼連動債之提案，並有上開會議記錄為
    證（見本院卷第47、48、84、85頁）。
  (二)爭執部分：
  1.被告是否共同侵害原告權益？若是，賠償金額為若干？
四、本院判斷如下：
  (一)按當事人主張有利於己之事實者，就其事實有舉證之責任。
    但法律別有規定，或依其情形顯失公平者，不在此限。民事
    訴訟法第277 條定有明文。次按，主張法律關係存在之當事
    人，就該法律關係發生所須具備之特別要件，應負舉證之責
    任，而侵權行為損害賠償請求權之存在，除須有損害之發生
    及行為人有故意、過失之事實外，並以二者之間有相當因果
    關係為成立要件，故侵權行為損害賠償之訴訟，主張侵權行
    為之人須先就上述要件為相當之證明，始能謂其請求權存在
    （最高法院58年台上字第1421號判例、44年台上字第108 號
    、70年台上字第2550號、80年台上字第1462號、82年度台上
    字第267 號判決意旨參照）。又民事訴訟如係由原告主張權
    利者，應先由原告負舉證之責，若原告先不能舉證，以證實
    自己主張之事實為真實，則被告就其抗辯事實即令不能舉證
    ，或其所舉證據尚有疵累，亦應駁回原告之請求（最高法院
    17年上字第917 號判例意旨參照）。本件原告依侵權行為之
    法律關係提起本訴，請求被告等連帶給付如上揭聲明所示，
    既為被告所否認，則揆諸前開論述，自應由原告就其主張(一)
    被告於95年8 月20日，未經理監事會議決議動用永久會員費
    及子女獎學金購買系爭瑞士連動債；(二)又被告未經乙○○同
    意，於97年1 月22日將系爭瑞士連動債贖回，並於97年1 月
    29日轉購系爭雷曼連動債等情，舉證證明。若原告無法證明
    ，縱被告之抗辯有所瑕疵，或無法證明，揆諸前揭規定，仍
    應駁回原告之請求。
  (二)被告於95年8 月20日，有無未經理監事會議決議，即動用永
    久會員費及子女獎學金購買系爭瑞士連動債？
  1.原告雖主張被告未經理監事會決議即動用永久會員費及子女
    獎學金購買系爭瑞士連動債乙節，然原告就此部分並未提出
    證據證明，是其上開主張是否為真，已有可疑。
  2.依原告章程辦事細則條文第18條第5 項規定：「永久會員費
    及子女獎學金之本金動用，應經理監事會（委員會）及會員
    大會通過之」，是原告主張動用永久會員費及子女獎學金之
    本金動用，應經理監事會及會員大會通過乙節，應可採信。
    觀之原告95年12月28日第10屆第8 次理監事聯席會議記錄第
    4 項之內容，95年度永久會員收支決算表及子女獎學金收支
    決算表確有經過原告理監事會議審議通過（見本院卷第212
    頁），且依原告96年3 月10日第10屆第3 次會員大會紀錄第
    5 項及第6 項之內容，該次會議中確有審議通過95年度永久
    會員收支決算表及子女獎學金收支決算表（見本院卷第80-8
    1 頁）。此外，依原告96年12月22日第11屆第1 次會員大會
    紀錄第6 項及第7 項內容，該次會議中有審議通過96年度永
    久會員收支決算表及子女獎學金收支決算表（見本院卷第82
    -83 頁）。是依上開會議紀錄，被告抗辯渠等動用永久會員
    費及子女獎學金購買系爭瑞士連動債一案，確有先在原告理
    監事及會員大會報告提出相關資料，並經理監事會及委員會
    審議通過等語，應非不實，是原告主張被告有違反上述章程
    辦事細則條文第18條第5 項規定，即動用系爭基金購買系爭
    瑞士連動債云云，非屬實情，要難採信。
  3.再者，依證人戊○○即原告會計到庭證述：伊確實有將各年
    度理監事會議紀錄製作完成，經理事長確認後，即發函給理
    監事及會員等語，承上所述，既然依上開會議紀錄內容，被
    告確實有將購買系爭瑞士連動債一事送請審議，則原告主張
    被告係未經理監事及會員大會同意購買系爭瑞士連動債云云
    ，即非事實。況證人戊○○另證稱，被告購買之95年瑞士連
    動債贖回後並無虧損等語，既然被告所購買之系爭瑞士連動
    債，並無造成原告虧損，亦即原告就被告以系爭基金購買系
    爭瑞士連動債部分，並無財產損失，則原告主張被告應就此
    部分負損害賠償責任，並無理由，應予駁回。
  (二)原告有無同意贖回系爭瑞士連動債，並購買系爭雷曼連動債
    ？
  1.原告主張被告未經現任理事長乙○○同意，擅自由被告丙○○於97年1 月22日填寫贖回轉購申請書，連同雷曼公司連動
    債申請書一併用印，蓋好原告會章及被告丁○○私章，並交
    由被告丁○○、甲○○簽名後，由被告丙○○交付大眾銀行
    小港分行理專庚○○，於97年1 月29日將系爭基金轉而購買
    系爭雷曼連動債等情，為被告所否認，則此部分事實亦應由
    原告舉證證明。
  2.原告雖主張被告於97年1 月間，未經理事長乙○○同意即擅
    自將系爭瑞士連動債贖回，並轉購買系爭雷曼連動債等語，
    然依原告97年4 月13日第11屆第2 次理監事聯席會議紀錄：
    「案由四：有關永久會員及子女獎學金之機金，轉購澳幣保
    本保息連動，請追認。決議：照案通過」等語（見本院卷第
    48頁）。依上開會議紀錄內容，乙○○係該次會議之主持人
    ，既然開次會議中確實有討論到要將永久會員及子女獎學金
    之基金，轉購澳幣保本保息連動債一事，則身為會議主席之
    乙○○不可能不知道此事。倘被告於97年1 月間，確實係未
    經乙○○同意，即動用系爭基金購買系爭雷曼連動債，則乙○○理當會在該次會議中表示反對上開議案之舉，然其於該
    次會議中，並未發言反對該議案或表示該轉購案程序上有瑕
    疵或違法之情，是原告主張被告未經乙○○同意即轉購系爭
    雷曼連動債等語，是否為真，實有可疑。
  3.此外，依原告97年10月22日第11屆第4 次理監事聯席會議記
    錄記載：「案提：請妥適辦理辦已申購連動債案。說明：延
    承以往本會價購雷曼連動債！本屆理事會於97年4 月13日同
    意追認並促請大會決議有案。然因近來雷曼案破產，基於權
    益，在會員大會開議前應由理事會積極處理」等語（見本院
    卷第50頁），而乙○○亦為該次會議之主席，且依上開會議
    內容，購買系爭雷曼連動債一案，原告理事會已於97年4 月
    同意追認通過，衡情，若購買系爭雷曼連動債一案，乙○○
    不知情且未曾同意購買，為何其自97年4 月23日即上述第11
    屆第2 次理監事開會後至同年10月22日第11屆第4 次理監事
    開會，此長達半年期間，其從未對被告表示將追究渠等擅自
    用印購買系爭雷曼連動債之舉？益徵原告主張被告未經乙○○同意即轉購系爭雷曼連動債等語，應非實在。
  4.再者，依證人庚○○於本院審理時證稱：97年1 月間，其係
    與被告丙○○至乙○○住處，由被告丙○○向乙○○拿取原
    告大小章後，再將相關辦理贖回系爭瑞士連動債及購買系爭
    雷曼連動債之資料，送請被告吳耀禛簽名用印，完成贖回系
    爭瑞士連動債及轉購系爭雷曼連動債等語，其證稱：「（提
    示本院卷第117 頁大眾銀行申請書，上面原告己○○○○○○○、被告丁○○、被告甲○○的印章是在何處蓋？由何人
    所蓋？另被告丁○○的簽名在何處簽？等過程為何？）一、
    當天我是和我們經理即被告丙○○一起去拜訪被告甲○○說
    明換購過程，當時被告甲○○說要跟理事長乙○○報告，當
    場是用電話跟乙○○報告換購系爭瑞士連動債的事，那時還
    沒有用印及簽名。二、之後我們才去現任理事長乙○○的住
    處（高雄市○○區○○路），是經理即被告丙○○去跟現任
    理事長乙○○報告此事及拿印章，當時我並沒有下車，所以
    我不知道是經理即被告丙○○跟誰拿印章。三、之後我們再
    去被告甲○○那邊用印，最後才到前理事長被告丁○○公司
    讓他簽名」、「（你說當時你們去找乙○○拿印章之後，之
    後才去找被告甲○○？）是的」、「（被告甲○○及原告高
    雄市吳氏宗親的印鑑是何者先用印？）當時是空白的申購書
    ，是跟乙○○拿到印章後回到被告甲○○住處分用印」、「
    （你們是用完印後，才到被告丁○○公司讓他簽名？被告丁○○除簽名外是否還有其他動作？）是的，3 個章都是在被
    告甲○○住處蓋的，之後才拿給被告丁○○簽名」、「（你
    們到被告丁○○公司時，被告丁○○有無問你們何事？或直
    接就簽名？）大概有跟他說因為程序問題，，因為原告己○○○○○○○銀行的印鑑尚未變更，所以還是要由他簽名」
    等語。衡之庚○○與兩造並無任何親屬或僱傭關係，僅係當
    初負責辦理上述連動債贖回及購買之銀行人員，對於本案並
    無任何利害關係，則庚○○當無刻意迴護任何一方之動機，
    堪認其證述應為可採。既然被告丙○○係至乙○○拿取原告
    印章，且乙○○在前揭2 次理監事會議中，亦未表示反對購
    買系爭雷曼連動債之情，可認被告抗辯因乙○○同意，並決
    定購買系爭雷曼連動債，渠等始配合辦理贖回系爭瑞士連動
    債及購買系爭雷曼連帶債事宜等語，應可採信。
  (三)綜上所述，原告迄今並未積極舉證證明被告於95年間購買系
    爭瑞士連動債，有違反其章程辦事細則條文第18條第5 項之
    情或造成其損害之證據；另被告辦理購買系爭雷曼連動債一
    事，確係經原告代理人乙○○同意，並非被告擅自為之，亦
    即被告以系爭基金購買上述連動債並無不法之舉，是原告依
    據侵權行為之法律關係提起本件訴訟，並請求被告應連帶給
    付3,945,600 元，及自起訴狀繕本送達之翌日起至清償日止
    ，按年息5 ％計算之法定遲延利息，為無理由，應予駁回。
    原告之訴既經駁回，則其假執行之聲請已失所附麗，應一併
    駁回。
五、至於兩造其餘之攻擊或防禦方法及未經援用之證據，經本院
    斟酌後，認為均不足以影響本判決之結果，自無逐一詳予論
    駁之必要，併此敘明。
六、訴訟費用負擔之依據：民事訴訟法第78條。
中    華    民    國    99    年    10    月    15    日
                  民事第一庭  法  官張茹棻
正本係照原本作成。
如不服本判決，應於送達後20日內，向本院提出上訴狀並表明上
訴理由，如於本判決送達前提起上訴者，應於判決送達後10日內
補提上訴理由書（須附繕本）。
中    華    民    國    99    年    10    月    15    日
                               書記官林瑞標

司法院資訊處製作；財團法人民間司法改革基金會備份。
